【裁判字號】    96,訴,1674
【裁判日期】    970124
【裁判案由】    給付違約金 等
【裁判全文】
臺灣高雄地方法院民事判決              96年度訴字第1674號
原      告  乙○○
訴訟代理人  周崇賢律師
被      告  甲○○原名洪瑩珍.
當事人間給付違約金等事件，本院於民國97年1 月10日言詞辯論
終結，判決如下：
  主  文
被告應給付原告新台幣拾萬元，及自民國九十六年七月二十日起
至清償日止，按年利率百分之五計算之利息。
原告其餘之訴駁回。
訴訟費用由被告負擔十分之一，餘由原告負擔。
本判決第一項得假執行。
原告其餘假執行之聲請駁回。
  事實及理由
一、原告起訴主張：被告於民國92年11月4 日與其達成協議，約
    定雙方應共同償還積欠原告父母之欠款新台幣（下同）130,
    000 元，若有違背該協議或不願盡力完成前開協議者，應給
    付他方1,000,000 元之違約賠償金。嗣雙方簽訂該協議書後
    ，原告多次請求被告與其共同償還所積欠原告父母之上開債
    務，但被告並未與其共同清償，而有違約情事，爰依雙方所
    立該協議書之約定，請求被告給付違約金1,000,000 元。另
    原告已單獨向其母親丙○○清償上揭130,000 元債務，則被
    告因原告之清償而受有消滅所欠丙○○65,000元債務之利益
    ，並無法律上原因，致原告受有損害，被告自應依不當得利
    之規定返還其所受之利益65,000元。為此，依雙方所立上開
    協議書及不當得利之法律關係提起本訴。並聲明：(一)被告應
    給付原告1,065,000 元，及自起訴狀繕本送達翌日即96年7
    月20日起至清償日止，按年息百分之5 計算之利息。(二)願供
    擔保請准宣告假執行。
二、被告則以：伊是在慌亂的情況下簽立上開協議書，且對於向
    原告母親丙○○借款一事已不記得，另原告母親作證表示向
    伊與原告催討但都未還款，直到93年1 、2 月間原告始一次
    清償，則若伊沒還款是違約，那被告沒有立即向丙○○還款
    也是違約等語，資為抗辯。並聲明：(一)原告之訴駁回。(二)如
    受不利判決，願供擔保，請准宣告免於假執行。
三、兩造不爭執之事實為：兩造於92年11月4 日簽立協議書，該
    協議書第4 款為「雙方應共同償還尚欠甲方（原告）父母之
    欠款共13萬元。」、第6 款則為「若有違背前開協議或不願
    盡力完成前開協議者，應給付他方100 萬元之違約賠償金。
    」，並有該協議書一份（本院卷第7、8頁）附卷可稽。
四、原告主張被告違背上開協議書第4 款之約定，且因原告已單
    獨向其母親丙○○清償上揭130,000 元債務，被告因而受有
    消滅所欠丙○○65,000元債務之利益等情，為被告以前開情
    詞否認。是本件爭點為(一)被告有無違背上開協議書第4 款之
    約定。(二)兩造所約定之違約金是否過高。(三)被告是否受有不
    當得利。
五、被告有無違背上開協議書第4 款之約定？
    原告主張被告未與其共同償還尚欠其父母之欠款共13萬元，
    而有違背上開協議書第4 款約定之事實，業據證人即原告母
    親丙○○到庭證稱：原告及被告二人共同於89年間向伊借款
    13萬元，伊是在鳳山住處直接交付現金13萬元給兩造，伊有
    向兩造要錢，但兩造都沒還，直到93年1 、2 月間，原告才
    在伊鳳山住處一次給付現金13萬元清償等語（本院卷第86頁
    ），而被告對上開證詞並不否認，僅空言辯稱：已不記得借
    款一事，若伊沒有還錢是違約，原告經丙○○催討一開始也
    沒還錢，也應是違約云云。查該協議書第4 款既已載明：「
    雙方應共同償還尚欠甲方（原告）父母之欠款共13萬元。」
    等情，且為兩造所不爭執，嗣經證人丙○○向兩造催討，係
    由原告單獨向其母親丙○○清償上揭130,000 元債務，被告
    自已違背上開協議書第4 款應「共同清償」之約定甚明。至
    被告雖以上情抗辯原告亦有違約情事等語，然兩造僅以是否
    共同償還積欠原告父母30萬元作為違約事由，而未以遲延清
    償執為違約事由，是此部分抗辯不足信為實在。
六、兩造所約定之違約金是否過高？
    被告如前所述有違背上開協議書第4 款約定，而該協議書第
    6 款固記載：「若有違背前開協議或不願盡力完成前開協議
    者，應給付他方100 萬元之違約賠償金。」等情，然按約定
    之違約金過高者，法院得減至相當之數額，民法第252 條定
    有明文。次按民法第250 條就違約金之性質，區分為損害賠
    償預定性質之違約金，及懲罰性違約金，前者乃將債務不履
    行債務人應賠償之數額予以約定，亦即一旦有債務不履行情
    事發生，債權人即不待舉證證明其所受損害係因債務不履行
    所致及損害額之多寡，均得按約定違約金請求債務人支付，
    此種違約金於債權人無損害時，不能請求。後者之違約金係
    以強制債務之履行為目的，確保債權效力所定之強制罰，故
    如債務人未依債之關係所定之債務履行時，債權人無論損害
    有無，皆得請求，且如有損害時，除懲罰性違約金，更得請
    求其他損害賠償；又違約金是否相當，應依一般客觀事實、
    社會經濟狀況及當事人所受損害情形，以為衡量之標準，若
    所約定之額數，與實際損害顯相懸殊者，法院自得酌予核減
    ，並不因懲罰性違約金或賠償額預定性違約金而異，最高法
    院83年度臺上字2879號、82年度臺上字第2529號著有判決意
    旨可資參照。經查兩造就系爭未共同償還上開欠款之違約金
    ，依上開協議書第6 條之規定乃約定一造一旦有違背前開協
    議或不願盡力完成前開協議之情事對造即得請求，無庸審究
    未違約之對造是否因此受有損害，是本件違約賠償金應屬懲
    罰性質之違約金。又兩造就上開協議書第4 款約定所應共同
    償還之債務額為130,000 元，兩造所應各自分擔之債務額則
    為65,000元，本件原告既如前述已單獨向其母親丙○○清償
    上揭130,000 元債務完畢，則原告因被告違約所受之損失，
    不過為其代被告清償65,000元，是本院審酌被告未依約共同
    償還之欠款金額及原告所受損害等一切情狀，認兩造就上該
    協議書第6 款關於違約金之約定與原告實際損害顯相懸殊，
    故原告請求被告應給付1,000,000 元之違約金尚屬過高，應
    減至35,000元較為適當，其逾此範圍外之請求則屬無據。
七、被告是否受有不當得利？
    按被上訴人為上訴人清償債務，縱非基於上訴人之委任，上
    訴人既因被上訴人之為清償，受有債務消滅之利益，上訴人
    又非有受此利益之法律上原因，自不得謂被上訴人無不當得
    利之返還請求權，此有最高法院28年上字第1872號判例可資
    參酌。經查，被告與原告共同積欠丙○○130,000 元，嗣由
    原告向丙○○以現金130,000 元一次清償完畢之事實，業經
    認定如前，則被告既因原告之清償，而受有消滅其所欠丙○
    ○65,000元債務之利益，致原告受有損害，且被告並無受此
    利益之法律上原因，則原告主張被告受有消滅上開65,000元
    債務之不當得利，即屬有據。
八、綜上所述，本件被告既有違背上開協議書第4 款之約定，且
    受有債務消滅之不當得利，原告本於上開協議書第6 款之約
    定及不當得利之法律關係，請求被告給付100,000 元（違約
    金35,000元＋不當得利65,000元＝100,000 元），及自起訴
    狀繕本送達翌日即96年7 月20日起至清償日止，按年息百分
    之5 計算之利息，洵屬正當，應予准許，至其逾此範圍之請
    求為無理由，應予駁回。
九、本判決原告勝訴部分，本院命被告給付之金額未逾50萬元，
    依民事訴訟法第389 條第1 項第5 款之規定，應依職權宣告
    假執行。至原告雖聲請就勝訴部分為假執行之宣告等語，惟
    按原告得請求之金額既未逾50萬元，而應依職權宣告假執行
    如上，因認其此部分聲請，僅為促請本院為職權發動，併予
    敘明。至於原告敗訴部分，其假執行之聲請，既失依附，應
    予駁回。
十、本件因事證已臻明確，兩造其餘攻擊、防禦方法及證據資料
    之主張，核與判決結果不生影響，爰不逐一論駁，併予敘明
    。
十一、據上論結：原告之訴一部有理由，一部無理由，依民事訴
      訟法第79條、第389 條第1 項第5 款，判決如主文。
中    華    民    國    97    年    1     月    24    日
                  民事第四庭  審判長法  官  黃國川
                                    法  官  張茹棻
                                    法  官  郭瓊徽
上正本係照原本作成。
如不服本判決，應於送達後20日內，向本院提出上訴狀並表明上
訴理由，如於本判決宣示後送達前提起上訴者，應於判決送達後
10日內補提上訴理由書（須附繕本）。
中    華    民    國    97    年    1     月    24    日
                                    書記官  邱秋珍


司法院資訊處製作；財團法人民間司法改革基金會備份。
